【裁判字號】    97,重訴,11
【裁判日期】    970805
【裁判案由】    損害賠償
【裁判全文】
臺灣高等法院臺中分院民事判決  97年度重訴字第11號
原      告  丁○○
法定代理人  乙○○
訴訟代理人  甘龍強律師
複  代理人  林雅儒律師
訴訟代理人  洪永叡律師
複代理人    壬○○
被      告  戊○○
                      （現於臺灣臺中監獄臺中分監執行中）
被      告  辛○○
被      告  庚○○
上二人共同
訴訟代理人  蔡瑞煙律師
複  代理人  己○○
參加訴訟人  富邦產物保險股份有限公司
法定代理人  甲○○
訴訟代理人  丙○○
上列當事人間因刑事過失傷害案件，原告提起附帶民事訴訟請求
損害賠償事件，經刑事庭以96年度交附民字第 297號裁定移送民
事庭，本院於97年07月22日言詞辯論終結，判決如下︰
    主  文
被告戊○○、庚○○應連帶給付原告新臺幣伍佰零陸萬柒仟零肆
元，及自九十六年十月十三日起，至清償日止，按年息百分之五
計算之利息。
原告其餘之訴駁回。
訴訟費用由被告戊○○、庚○○連帶負擔二分之一，餘由原告負
擔。
本判決第一項於原告以新臺幣壹佰陸拾捌萬元為被告供擔保後，
得假執行。但被告如以新臺幣伍佰零陸萬柒仟零肆元，為原告預
供擔保，得免為假執行。
原告其餘假執行之聲請駁回。
    事實及理由
一、本件原告主張：
  (1)被告戊○○係受僱於被告辛○○、庚○○父子共同經營之榮
    川蔬菜行，擔任司機，平日駕駛車牌Y2－5407號自小貨車運
    送貨物，為從事駕駛業務之人。其於民國95年7月5日凌晨 5
    時20分許，駕駛上開自小貨車送貨途中，行經台中市○○路
    119 號前，明知停車時應依車輛順行方向緊靠道路右側，且
    於倒車時，應謹慎緩慢後倒，並應注意其他車輛及行人，而
    依當時之路面乾燥、無缺陷、無障礙物，天候晴、晨光，視
    距良好，顯無不能注意之情事，竟先任意將該自小貨車，以
    與道路呈垂直之方式，停放在台中市○○路 119號前之人行
    道上，嗣欲倒退駛入南京路車道內時，疏未注意南京路上之
    車輛往來情形，而未讓其他正向行駛之車輛先行，即貿然快
    速倒車。適原告丁○○騎乘車牌NQC－600號重型機車，沿南
    京路行至該處，因閃避不及，遭戊○○所駕駛正在倒車之上
    開自小貨車強力撞擊，致人車倒地，原告因而頭部受有外傷
    併多處腦挫傷出血，右大腿撕裂傷，經送澄清醫院由醫師於
    當日施行開顱手術，移除血塊及右大腿撕裂傷縫合，同年07
    月17日施作氣切手術，同年8月7日施作腦脊髓液引手術，同
    年08月30日轉往中山醫學大學附設醫院復健治療，至95年10
    月18日再回澄清醫院住院，於95年10月22日施作顱骨修補手
    術，至95年11月02日出院轉至中山醫學大學復健中心復健迄
    今，原告仍呈意識不清，無法行動，近乎植物人狀態，並於
    95年11月20日經臺灣臺中地方法院以95年度禁字第 281號裁
    定宣告為禁治產人。按駕駛人駕駛汽車停車時，應依車輛順
    行方向緊靠道路右側，且於汽車倒車時，應謹慎緩慢後倒，
    並應注意其他車輛及行人，道路交通安全規則第112條第2項
    、第110條第2款分別定有明文。而汽車、機車或其他非依軌
    道行駛之動力車輛，在使用中加害於他人者，駕駛人應賠償
    因此所生之損害，民法第191條之2前段定有明文。另民法第
    184 條第一項前段亦規定「因故意或過失，不法侵害他人之
    權利者，負損害賠償責任。」本件被告戊○○駕駛自小客車
    因違反前述道路交通安全規則倒車不慎而撞擊原告之機車，
    造成原告受重傷，戊○○自應依上述規定，賠償原告之損害
    。又按受僱人因執行職務，不法侵害他人之權利者，由僱用
    人與行為人連帶負損害賠償責任，民法第188條第1項前段，
    亦定有明文。本件被告辛○○、庚○○為被告戊○○之僱用
    人，戊○○因執行受僱之職務，而不法侵害原告之身體健康
    ，被告辛○○、庚○○自應依上述規定與戊○○連帶負賠償
    責任。
  (2)被告庚○○抗辯榮川蔬菜行係被告辛○○一人所獨資經營，
    伊庚○○非被告戊○○之僱用人，雖提出營利事業登記資料
    查詢表為據，惟查：
    (一)本案刑事部分即台中地方法院96年交自字第 1號業務過失
      傷害案件，於96年03月27日行準備程序時，自訴代理人陳
      述「被告戊○○受僱於辛○○、庚○○父子共同經營之榮
      川蔬菜行，擔任司機，駕駛 Y2-5407號自小貨車為榮川蔬
      菜行運送貨物。因此，駕駛汽車屬其業務行為。95年7月5
      日清晨 5時20分許，上開自小貨車..... 」等自訴要旨後
      ，被告戊○○表示認罪；其後被告戊○○於96年06月27日
      ，96年07月25日等各次準備程序中，對於自訴代理人上述
      自訴概要「被告戊○○受僱於辛○○、庚○○父子共同經
      營之榮川蔬菜行，擔任司機」之事實均不爭執，也沒有意
      見，足見被告戊○○確實係受僱於辛○○、庚○○父子。
    (二)被告以營利事業登記該榮川蔬菜行係辛○○所經營，而主
      張庚○○非戊○○之雇用人云云，自非可採。原告就被告
      戊○○於本件車禍之業務過失傷害提起自訴時，即陳明被
      告辛○○、庚○○係共同經營榮川蔬菜行，僱用被告戊○
      ○為司機，駕駛 Y2-5407號自小貨車，為其運送蔬菜等物
      品云云。被告戊○○於該刑事案件審理時，就原告所陳事
      實，並無任何爭議，此有該刑案一、二審之準備程序筆錄
      與審理筆錄載明可稽。且被告戊○○於97年04月21日鈞院
      行準備程序時，以證人身份具結證稱伊受僱於榮川蔬菜行
      外，並陳稱：「老闆是庚○○，被告辛○○是被告庚○○
      的父親，他們都是一起在果菜行，我在果菜行有看到，因
      為大家都稱呼被告辛○○老董。被告辛○○偶而會叫我去
      做事情，…」等語。足見榮川蔬菜行係由被告辛○○、庚
      ○○父子共同經營，自無可疑。被告辛○○、庚○○主張
      榮川蔬菜行為辛○○所獨資經營，雖經提出營利事業登記
      資料查詢表，以為證明，惟按營利事業登記，係為稅務及
      其他行政上需要所為之登記，當事人間私法上之權利義務
      ，自不得逕以該項登記作為判斷之依據。查庚○○為辛○
      ○之次子，辛○○之長子為黃文龍，黃文龍、庚○○兄弟
      已經分家，各有事業，辛○○為24年09月29日生，已年逾
      72歲，系爭榮川蔬菜行，雖其營利事業登記為辛○○獨資
      經營，但實際上該商行之業務均由庚○○處理，因此，原
      告主張該商行係被告辛○○與庚○○共同經營，而該商行
      之受雇人戊○○就原告此一主張，亦未曾爭執。如今原告
      據營利事業登記，而為上開主張，其非可採，實不待言。
      又登記之營業名義人及實質營業之人均為僱用人，均應對
      受僱人侵權行為所生之損害與受僱人負連帶賠償責任。
    (三)退而言之，若鈞院認為榮川蔬菜行非被告辛○○、庚○○
      共同經營，被告戊○○之僱用人僅能有一人，則原告主張
      被告庚○○為被告戊○○之僱用人，理由如下：
    1.被告戊○○於鈞院97年04月21日證述：「我受僱於榮川時
      ，只有在建國市場上班，同一時間沒有再去其他地方上班
      ，我的工作地點只有在建國市場。我老闆係被告庚○○，
      被告辛○○偶爾會叫我去做事情，主要是老闆、老闆娘（
      即被告庚○○之配偶）叫我做事情。老闆、老闆娘、會計
      等人都有拿薪水給我過」等語，足見被告戊○○至少係被
      告庚○○所僱用。
    2.被告庚○○所提出之榮川蔬菜行營利事業基本資料雖記載
      榮川蔬菜行營業地址為台中市○區○○里○○街89號 1樓
      ，但經原告訴訟代理人至上址勘查，該址為住家並非營業
      場所，應係被告辛○○之住處，而原告訴訟代理人另至被
      告庚○○提出之書狀所載住址「台中市○區○○街6巷2號
      」勘查，發現該址即為榮川蔬菜行之營業地址「位於建國
      建國市場內」，不僅掛有顯目之「榮川蔬菜行」招牌，並
      實際由被告庚○○在營業。故榮川蔬菜行實際上由被告辛
      ○○擔任登記之負責人，而由被告庚○○為實際上之負責
      人在經營。此外被告辛○○97.03.17所提出之準備書狀記
      載其住址為台中市○區○○街89號 1樓，嗣原告主張榮川
      蔬菜行營業地址在台中市○區○○街6巷2號後，被告辛○
      ○才於97.04.21提出答辯(二)狀改稱伊現在之住址為台中市
      ○區○○街6巷2號，故被告辛○○以此理由主張榮川蔬菜
      行係伊獨資負責經營及盈虧，自不可採。
  (3)被告雖抗辯原告違反道路交通安全規則第94條第 3項規定未
    注意車前狀況，惟查本件車禍刑事判決並未如此認定，且被
    告陳棟樑駕駛之自小貨車，於本件車禍發生前係停放於台中
    市○○○路 119號前之人行道上，與道路呈垂直停放，而未
    依道路交通安全規則第112條第2款規定，依車輛行車順行方
    向緊靠道路右側停放，車禍發生時，被告戊○○啟動該汽車
    ，突然快速倒退駛入南京路，未注意南京路上車輛往來情形
    ，而未讓南京路上正常行駛之車輛先行，其快速倒車，以致
    原告騎乘機車，行經南京路該處時，閃避不及，遭該自小貨
    車強力撞擊，人車倒地。此種情形，被告主張原告就車禍之
    發生與有過失云云，難認屬實。依當時車禍狀況，原告雖有
    注意車前狀況，但對被告突然貿然快速倒車之行為，實無法
    預防，自無與有過失之情形。又原告無照駕駛，係以道路交
    通事故調查表之記載「原告有無駕照不明」為據，惟查原告
    確有重型機車駕駛執照，並非無照駕駛。且依實務見解，無
    照駕駛雖有違交通規則，但與車禍肇事原因無關。至於原告
    騎乘機車未依規定戴安全帽，係以道路交通事故調查表之記
    載為據，但本件車禍係被告貿然快速倒車強力撞擊原告，原
    告被強力撞擊後，安全帽會被撞飛離車禍現場，處理車禍事
    故之員警可能一時在車禍現場沒看到原告之安全帽，才記載
    「原告未戴安全帽」；而原告因本件車禍受傷嚴重，形同植
    物人，就案發當時情形，已無從向原告本人查證，被告主張
    原告未戴安全帽，就損害之擴大與有過失云云，亦難採信。
    退而言之，縱認原告車禍當時未戴安全帽，但本件車禍係被
    告貿然快速倒車強力撞擊原告，致人車倒地，原告頭部受到
    重創，依被告快速倒車強力撞擊原告人車之情形，縱原告有
    戴安全帽，安全帽在撞擊一剎那間一定會自原告頭部脫離，
    無法達到保護原告頭部之功能，原告頭部倒地後，仍然會受
    有嚴重撞傷，腦出血，故原告縱未戴安全帽，對損害之發生
    或擴大，亦無與有過失。
  (4)按「不法侵害他人之身體或健康者，對於被害人因此喪失或
    減少勞動能力或增加生活上之需要時，應負損害賠償責任」
    「不法侵害他人身體、健康....... 者，被害人雖非財產上
    之損害，亦得請求賠償相當之金額。」民法第193條第1項、
    第195條第1項定有明文。原告依上述規定請求被告賠償之項
    目及金額如下：
    (一)醫療費用：60萬6591元
    1.原告因本件車禍受傷所支出之醫院自費醫療費用共52萬38
      03元，業據提出費用明細表及相關收據附卷可稽，被告雖
      抗辯應扣除特別等級病房費 286,000元，惟查中山醫學大
      學附設醫院中港分院，就原告丁○○之身體狀況為鑑定後
      ，函覆鈞院說明其鑑定結果為：丁○○因創傷性腦傷併雙
      側肢體無力、吞嚥障礙，於97年05月22日於本院復健科鑑
      定，患者目前無法以言語溝通表達，雖可依從指令以右手
      食指及中指比出1、2，但無法以此作為溝通方式。患者兩
      側上、下肢體除右手食指及中指外無自主活動及功能性操
      作。無法自行維持坐姿及站立之平衡，無法行走，行動需
      由他人推動輪椅。進食時需由他人經鼻胃管灌食，其他日
      常生活如沐浴、更衣、如廁等皆完全依賴他人。患者之狀
      況為終身無法從事任何工作，為維持生命之必要日常生活
      活動完全仰賴他人。此有該醫院97年05月28日中山醫港97
      川吉字第0970004374號函在卷可稽。故原告應已成為植物
      人，需要特別之看護照顧，因此需要住特別病房，以利治
      療，復健及看護。被告上述抗辯應無理由。
    2.醫療用品：5萬7818元，此部分被告不爭執。
    3.推拿復健費與中藥費，原告支出52萬4400元，但被告對此
      有爭執，為利於結案，原告爰減縮此項金額，暫不請求。
    4.交通費用：5000元，被告不爭執。
    5.生活用品費：1萬9970元，被告不爭執。
    6.營養費用：原告支出63萬5373元，但被告對此有爭執，為
      利於結案，原告爰減縮此項金額，暫不請求。
    7.預估 3年之後復健醫療費72萬元部分，因被告對此有爭執
      ，為利於結案，原告爰減縮此項金額，暫不請求。
    以上原告得請求已支出之醫療費用為1.2.4.5.項目共60萬65
    91元。
    (二)看護費：781萬4315元
    1.95年7月24日至97年3月1日止，原告已支出之看護費為128
      萬9200元，此為被告所不爭執。
    2.依上述中山醫學大學97年05月28日之鑑定結果，原告為終
      身無法從事任何工作，為雖維持生命之必要日常生活活動
      完全須仰賴他人，則原告自得請求97年3月2日起至終身所
      需支出之看護費。原告為46年08月25日生，於97年3月2日
      時為50歲，依內政部統計處所編製「95年台閩地區簡易生
      命表」所載，國人男性50歲之平均餘命為 28.77年，依上
      述兩造不爭執之看護費支出標準，原告每天需支付2200元
      看護費，每月需支付 66000元，每年需支付80萬3000元，
      原告起訴以每年36萬元計算，已屬較低，依此計算原告一
      次得請求賠償看護費之金額經扣除霍夫曼計算之中間利息
      後，原告得請求未來要支出之看護費金額為 652萬5115元
      【0.36×（17,804,485＋416,667×.077）＝6,525,115】
      。
    3.以上原告得請求之看護費合計共781萬4315元。
    (三)勞動能力損失：718萬8502元。
    1.依上述中山醫學大學鑑定結果，原告之狀況為終身無法從
      事任何工作，殘廢等級第一級，喪失勞動能力百分之百。
    2.原告於本件車禍發生前，係在臺中市○區○○路26巷24弄
      3 號至10之瑞盛商行從事冷凍食品加工之生產、銷售，為
      商行之負責人，僱有員工陳梨華等7人，並為員工7人向南
      山人壽保險股份有限公司投保團體意外險，有名片、南山
      人壽團保續保通知函及被保險人名冊附卷可稽。復有證人
      即南山人壽投保業務員癸○○到庭證述屬實，癸○○並證
      稱「原告有購買不動產，廠房有增加，增加工廠設備，所
      以應該有賺錢」。故原告主張平均月所得約 5萬元，應屬
      實在可信。
    3.此外，依行政院勞工委員會95年度職類別薪資調查動態查
      詢單顯示，食品及飲料業製造業之主管及緊督人員平均月
      薪為5萬5,268元，故原告為食品業之負責人，主張平均月
      所得為5萬元，亦與上述統計調查結果符合。
    4.原告於95年7月5日車禍受傷，成為植物人，故勞動能力百
      分之百喪失，原告46年8月25日出生，受傷時為49歲，依9
      7年5月14日修正之勞動基準法第54條規定「勞工非有下列
      情形之一者，雇主不得強制其退休：一、年滿65歲者」，
      則原告係年滿65歲才無勞動能力，距年滿65歲無勞動能力
      為止，尚可工作16年，原告一次得請求賠償喪失勞動能力
      之金額經扣除依霍夫曼計算之中間利息後，原告得請求勞
      動能力喪失之金額為718萬8,502元（50,000×12×11,980
      ,836 ÷1,000,000＝7,188,502元）。
    (四)精神慰撫金：595萬5仟元。
    1.本件原告係橋泰高職汽車修護科畢業，名下不動產財產總
      額以公告現值計算為535萬9640元（鈞院卷第184頁），在
      本件車禍發生時，正值壯年，身體狀況良好，並經營瑞盛
      商行，僱有員工 7人，營業賺錢，因本件車禍致原告腦傷
      成植物人，行動需由他人推動輪椅，進食需由他人經鼻胃
      管灌食，其他日常生活如沐浴、更衣、如廁等皆完全依賴
      他人，終身無法從事任何工作，受傷程度非常嚴重，身心
      痛苦至鉅。而被告辛○○、庚○○均各有財產至少 220萬
      、248 萬元（此為公告現值計算較市價低），為此原告請
      求精神慰撫金595萬5仟元，應屬公允相當。
    2.鈞院95年度重勞上字第 7號民事確定判決，被害人為公司
      勞工，下肢癱瘓，需倚賴輪椅為生，法院判決被害人請求
      精神慰撫金 390萬元核屬公允，應予准許。本件被害人原
      告因車禍變成植物人，受傷情況比上述案件之被害人更加
      倍嚴重，精神更加倍痛苦，故原告請求精神慰撫金比上述
      案件390萬元之加倍金額較低之595 萬5仟元，應屬公平合
      理。
  聲明求為判決：
  (1)被告應連帶給付原告2156萬4408元，及自附帶民事訴訟訴狀
    繕本送達被告翌日（96年10月13日）起至清償日止，按年息
    百分之5之利息。
  (2)訴訟費用由被告連帶負擔。
  (3)原告願提供擔保，請准宣告假執行。
二、被告之抗辯：
  (1)查榮川蔬菜行為被告辛○○所獨資經營，目前亦住在台中市
    ○區○○街6巷2號（建國市場內）有營利事業登記資料查詢
    表足稽。本件車禍發生時，榮川蔬菜行亦由被告辛○○負責
    經營及盈虧，被告庚○○係依照被告辛○○指示照顧生意，
    被告辛○○、庚○○為父子關係，與所謂營業車靠行經營之
    型態不同，被告辛○○實際從事蔬菜買賣已有數十年，並非
    形式之登記名義人，此可由共同被告戊○○於97年04月21日
    之證述，足見被告辛○○獨資經營榮川蔬菜行，且被告辛○
    ○、庚○○為父子關係，與所謂營業車靠行經營之型態不同
    。原告徒以被告庚○○為辛○○之子，又同住在台中市○區
    ○○街6巷2號，即稱被告庚○○為榮川蔬菜行之實際負責人
    ，顯與事實不符。而查刑事訴訟法第487條第1項所定附帶民
    事訴訟之對象，除刑事被告外，固兼及於依民法應負賠償責
    任之人，但該條項所稱之「依民法負賠償責任之人」，係指
    該刑事案件中依民法規定應負賠償責任之人而言；故附帶民
    事訴訟之原告所主張共同加害人，必以在刑事訴訟序中經認
    定係共同侵權行為之人，始得謂為依民法負賠償責任之人，
    否則對之提起是項附帶民事訴訟，即難謂為合法（最高法院
    90年台抗字第549號及92年台抗字第346號民事裁定意旨參照
    ）；本件刑事判決既查明被告陳棟樑受僱於榮川蔬菜行，並
    未認定被告庚○○為依民法應負賠償責任之人或共同侵權行
    為人，原告對被告庚○○提起本件附帶民事訴訟請求賠償，
    即非適法，亦無理由。
  (2)次按，損害之發生或擴大，被害人與有過失者，得減輕賠償
    金額或免除之，民法第217條第1項定有明文；又駕駛人應注
    意車前況狀，並隨時採取必要之安全措施，道路交通安全規
    則第94條第 3項亦有明文。而依刑事卷附台中市○○○道路
    交通事故現場圖、道路交通事故調查報告表及現場照片所示
    ，本件事故發生於劃有快慢車道分隔線之快車道上，天候晴
    、光線晨光，道路無障礙物且視距良好，原告竟未注意車前
    狀況，並採取必要之安全措施，顯有違前開道路交通安規則
    規定，對於損害之發生自應負與有過失責任。另依刑事卷附
    道路交通事故調查表、道路交通事故談話記錄表記載，原告
    未領有駕駛執照，且騎乘機車未依規定戴安全帽；而查，駕
    駛執照為駕駛汽車（機器腳踏車）之許可憑證，道路交通安
    全規則第50條第 1項前段定有明文，未領有駕駛執照依法不
    得騎乘機車行駛於道路，原告違反上開規定，對於損害之發
    生亦與有過失；另騎乘機車未戴安全帽，對於損害之發生或
    擴大，同有與有過失責任。
  (3)對於原告主張損害賠償計算及金額之意見：
    原告請求醫療費用部分：計52萬3803元，惟特別等級病房
      費扣除通常病房費由健保給付外，尚高達28萬6000元，尤
      其在台中醫院住院期間自96年01月15日起至同年3月1日止
      ，僅一個半月，原告向被告請求之特別等級病房費竟高達
      有11萬2500元，顯無相當性，應予扣除特別等級病房費28
      萬6000元。推拿復健、中醫藥部分52萬4400元及營養品費
      用63萬5373元部分，因侵權行為致身體或健康受有傷害，
      所得請求賠償之醫療費用，以醫療上所必要者為限；原告
      未經醫師處方，擅自購買藥品，或未經醫師指示所為之推
      拿，顯難認是醫療上所必要，自不能請求被告給付；另被
      告亦否認此項費用單據之實質真正。
    看謢費用128萬9200元、醫療用品5萬7818元、交通費用50
      00元、生活用品 1萬9970元等，以上被告均不爭執。原告
      請求每月以 3萬元計算之看護費用，並依平均餘命請求一
      次給付，金額過高，應依基本工資每月 1萬7280元計算，
      較為合理，並應扣除一次給付之中間利息。
    原告復以預估需復健治療3年，每月需支付復健醫藥費2萬
      元，3 年之醫藥費用為72萬元，但並未提出相關醫療證明
      。
    查台中市並無瑞盛商行實際營業及工商登記公示資料，原
      告為商行負責人並雇用員工，被告爰否認之，本件原告提
      出所謂投保團體意外險均與原告無關，原告應就其月平均
      所得約5萬元，舉證以實其說。原告以每月收入約5萬元，
      車禍發生距年滿60歲尚有11年，請求賠償喪失勞動損失66
      0 萬元；除未就工作能力舉證以實其說外，亦未扣除一次
      給付之中間利息。原告復以預估需復健治療 3年，每月需
      支付復健醫藥費2萬元，3年之醫藥費用為72萬元，但並未
      提出相關醫療證明。另精神慰撫金之給付，必須斟酌原告
      所受傷害，以及兩造之身分、地位、經濟能力等一切情況
      衡量定之；本件被告陳棟樑受僱為小貨車司機，家境並非
      寬裕，被告辛○○經營之榮川蔬菜行為資本額20萬元之行
      號，原告請求賠償300萬元慰撫金實屬過高。
  (4)強制汽車責任保險法第32條規定：「保險人依本法規定所為
    之保險給付，視為被保險人損害賠償金額之一部分，被保險
    人受賠償請求時，得扣除之」，是原告請求之金額，自應扣
    除已領取之強制汽車責任保險給付。
  (5)再查，原告係援引台中地方法院95年11月20日95年度禁字第
    281 號禁治產宣告裁定，主張意識不清、行便不便、終身生
    活需仰賴他人看護，或已喪失全部勞動能力等等；然該裁定
    是依據當時勘驗及澄清醫院出具之精神鑑定書所為，迄今已
    逾1年3個月，原告是否部分痊癒或仍未見改善，而有前開請
    求之必要，並未見舉證以實其說，自不得僅憑該民事裁定為
    請求之依據。且原告目前喪失勞動能力程度為何，應依醫學
    專業鑑定為斷。對於中山醫學大學附設中港分院97年05月28
    日之鑑定結果，被告並無意見。
  答辯聲明：
  (1)原告之訴及假執行之聲請均駁回。
  (2)訴訟費用由原告負擔。
  (3)如受不利之判決，願供擔保請准宣告免為假執行。
三、得心證之理由：
  (1)刑事訴訟法第487條第1項所定附帶民事訴訟之對象，除刑事
    被告外，兼及於依民法應負賠償責任之人，而該條項所稱之
    「依民法負賠償責任之人」，本件原告既主張被告辛○○、
    庚○○共同雇用被告戊○○，而應負雇用人之連帶賠償責任
    ，原告對被告辛○○、庚○○提起本件附帶民事訴訟請求賠
    償，程序上即無不合，先此敘明。
  (2)原告主張：被告戊○○係受僱於榮川蔬菜行，擔任司機，平
    日駕駛車牌Y2－5407號自小貨車運送貨物，為從事駕駛業務
    之人。其於95年7月5日凌晨5時20分許，自台中市○○路119
    號前之人行道上，欲倒車駛入南京路車道內時，疏未注意南
    京路上之車輛往來情形，而未讓南京路上行駛之車輛先行，
    即貿然倒車。適原告丁○○騎乘車牌NQC－600號重型機車，
    沿南京路行至該處，因閃避不及，遭戊○○所駕駛正在倒車
    之上開自小貨車撞擊，致人車倒地，原告因而頭部受有外傷
    併多處腦挫傷出血，右大腿撕裂傷，迄今仍呈意識不清，無
    法行動，近乎植物人狀態，並於95年11月20日經臺灣臺中地
    方法院以95年度禁字第 281號裁定宣告為禁治產人云云，為
    被告所不爭執，並有台中市○○○道路交通事故當事人登記
    聯單、道路交通事故現場圖、道路交通事故初步分析研判表
    、診斷證明書、臺灣臺中地方法院95年度禁字第28 1號民事
    宣告禁治產裁定書及臺中市警察局第三分局本件交通事故卷
    證資料附於刑事卷可證，自堪信為真實。又被告戊○○並經
    本院以96年度交上易字第1693號判處有期徒刑壹年肆月，減
    為有期徒刑捌月確定，已入監執行。被告戊○○駕駛上開自
    小貨車倒車進入車道時，未讓車道內正常行駛之車輛先行，
    以致肇事致原告受傷，其過失行為與原告受傷間，具有相當
    因果關係。
  (3)被告戊○○係受雇於榮川蔬菜行，此為兩造所不爭執之事實
    。查榮川蔬菜行係獨資商行，營利事業登記上之負責人為被
    告辛○○，惟按營利事業登記，係為稅務及其他行政上需要
    所為之登記，有關雇用被告戊○○者，究係被告辛○○、被
    告庚○○抑或由被告辛○○及庚○○二人共同雇用，自應以
    實際雇用人為斷，尚非得逕以營利事業登記作為判斷之依據
    。查被告戊○○於刑事案件審理時，就原告所陳其係受雇於
    辛○○、庚○○共同經營之榮川蔬菜行之事實，固無任何爭
    執（見96年度交字字第1號卷第69、70、129、130、133、13
    4、137、138 頁）。惟查上開刑事案件審理時，自訴人陳述
    自訴要旨頗長，被告戊○○確係受雇於榮川蔬菜行，又已認
    罪，其未就榮川蔬菜行是否由被告辛○○、庚○○二人共同
    經營詳加敘述，自尚不得據此即認定榮川蔬菜行係由被告辛
    ○○、庚○○二人共同經營。查被告戊○○於本院97年04月
    21日行準備程序時，以證人身份具結證稱伊受僱於榮川蔬菜
    行外，並證稱：「（問）是否知道榮川蔬菜行何人經營？（
    答）不曉得。（問）何人為負責人？（答）我去應徵時，是
    一個女生接洽的。（問）該女生你後來有無看過？（答）該
    女生就是老闆娘。（問）老闆係何人？（答）被告庚○○。
    （問）你的薪資何人支付？（答）不一定。（問）何人拿薪
    水給你？（答）誰在就誰出，老闆、老闆娘、會計等人都有
    拿薪水給我過。（問）有無看過被告辛○○？（答）被告辛
    ○○就是被告庚○○的父親。（問）你如何知道被告辛○○
    是被告庚○○父親？（答）他們都是一起在果菜行，我在果
    菜行有看到，因為大家都稱呼被告辛○○老董。（問）被告
    辛○○有無叫你去做事情？（答）被告辛○○偶而會叫我去
    做事情，主要是老闆、老闆娘叫我做事情。因為我的要外出
    去做事，有時候沒有碰到。（問）車禍當天你去載貨係何人
    叫你去的？（答）老闆娘。但該次的車程不應該是我出去，
    是老闆娘臨時叫我出去。（問）你平常都是否都在建國市場
    工作？有無在其他地方工作？（答）受僱於榮川時，只有在
    建國市場上班。同一個時間沒有再去其他地方上班。我的工
    作地點只有在建國市場。」（見本院卷第193頁反面、第194
    頁）。依被告戊○○所證其老闆係被告庚○○，應徵時係由
    被告庚○○之妻錄用，支付薪資者係被告庚○○、庚○○之
    妻、會計小姐；而被告辛○○係被稱呼為「老董」，顯然被
    告辛○○已將榮川蔬菜行交予被告庚○○經營，且係由被告
    庚○○實際雇用及指揮被告戊○○，其餘被告庚○○之妻、
    會計小姐、被告辛○○均僅係居於協助被告庚○○而偶有指
    示被告戊○○工作，被告庚○○之妻、會計小姐、被告辛○
    ○應均非被告戊○○之雇用人。原告主張被告辛○○係共同
    雇用人及被告庚○○抗辯被告辛○○始係被告戊○○之雇用
    人均無足採。
  (4)又「受僱人因執行職務，不法侵害他人之權利者，由僱用人
    與行為人連帶負損害賠償責任。」民法第188條第1項定有明
    文。被告戊○○既係受僱於被告庚○○，擔任駕駛職務，而
    於執行職務時，因過失而傷害原告，原告依民法第185條第1
    、2項、第 188條第1項規定請求被告庚○○與被告戊○○負
    連帶賠償責任，應屬有據。
  (5)茲就原告所得請求被告賠償之金額，分述如下：
    醫藥費用及交通費用、生活用品費60萬6591元：
    1.原告因本件車禍受傷所支出之醫院自費醫療費用共52萬38
      03元，業據提出費用明細表及收據可證，應堪信為真實。
      原告因本件車禍受傷後送至澄清醫院及中山醫學大學附設
      醫院急救及治療，因其頭部受有外傷併多處腦挫傷出血，
      傷勢極為嚴重，自需特別之看護照顧，而有住特別病房，
      以利治療、復健及看護之必要，原告請求之特別病房費28
      萬6000元應予准許。被告雖抗辯應扣除特別等級病房費28
      萬6000元云云，尚無足採。
    2.醫療用品：5 萬7818元，此部分為被告所不爭執，應予准
      許。
    3.交通費用：5000元，此部分為被告所不爭執，應予准許。
    4.生活用品費：1 萬9970元，此部分為被告所不爭執，應予
      准許。
      以上合計60萬6591元（523803加57818加5000加19970等於
      606591），應予准許。至於推拿復健費與中藥費52萬4400
      元、營養費用63萬5373元、預估 3年之後復健醫療費72萬
      元部分，原告已減縮此項金額，而暫不請求，自無准駁問
      題，併此敘明。
    95年7月24日至97年3月1日止，原告已支出之看謢費用128
      萬9200元，為被告所不爭執，應予准許。
    看護費：652萬5115元
      本院函請中山醫學大學中港分院鑑定，經該院以97年05月
      28日中山醫港97川吉字第0970004374號函覆本院：丁○○
      因創傷性腦傷併雙側肢體無力、吞嚥障礙，於97年05月22
      日於本院復健科鑑定，患者目前無法以言語溝通表達，雖
      可依從指令以右手食指及中指比出1、2，但無法以此作為
      溝通方式。患者兩側上、下肢體除右手食指及中指外無自
      主活動及功能性操作。無法自行維持坐姿及站立之平衡，
      無法行走，行動需由他人推動輪椅。進食時需由他人經鼻
      胃管灌食，其他日常生活如沐浴、更衣、如廁等皆完全依
      賴他人（見本院卷第 205頁）。是原告終身之日常生活活
      動完全須仰賴他人，則原告主張其終身需倚賴看護，應堪
      採信。則原告請求自97年3月2日起至終身所需支出之看護
      費，應予准許。查原告為46年08月25日生，於97年3月2日
      時為50歲，依內政部統計處所編製「95年台閩地區簡易生
      命表」所載，國人男性50歲之平均餘命為 28.77年。至於
      原告主張看護費應以每月 3萬元計算，被告則抗辯原告請
      求每月以 3萬元計算之看護費用，金額過高，應依基本工
      資每月1萬7280元計算云云。查原告於95年7月24日至97年
      3月1日止所支出之特別看護費雖係以每月 6萬6000計算，
      但此段期間乃原告受傷後治療期間病情尚未完全穩定而需
      特別看護，其後原告傷勢已確定，雖仍處於完全需由他人
      協助之狀態，但原告應可雇用外勞，而無再繼續雇用特別
      看護之必要，被告抗辯每月 3萬元計算之看護費用金額過
      高云云，應堪採信，而目前外籍看護薪資係以行政院所公
      佈之每月最低薪資1萬7280元為準，但應加計每月4日假日
      加班費2304元（17280除以30等於576；576乘以4等於2304
      ），亦即每月看護費應以19584元計算（17280加2304等於
      19584），每年看護費用為235008元（19584乘以12等於23
      5008）。依此計算原告一次得請求賠償看護費之金額經扣
      除霍夫曼計算之中間利息後，原告得請求未來要支出之看
      護費金額為287萬5494元【計算式為：235008 乘以28乘以
      0.425532等於0000000；235008乘以235008 乘以0.77乘以
      0.416667等於75398；0000000加75398等於0000000（小數
      點以下四捨五入，下同）】
    勞動能力損失：718萬8502元。
      原告主張係臺中市○區○○路26巷24弄10號瑞盛商行之負
      責人，從事冷凍食品加工之生產、銷售之事實，被告辛○
      ○、庚○○雖以台中市並無瑞盛商行之實際營業及工商登
      記公示資料而否認原告經營瑞盛商行之事實，但查原告實
      際確有經營瑞盛商行之事實，業據提出南山人壽保險股份
      有限公司投保團體意外險續保通知函及被保險人名冊為證
      ，且為被告戊○○所不爭執，復經證人即南山人壽投保業
      務員癸○○於本院準備程序中到庭證述屬實，自堪信原告
      之上開主張為真實。又原告主張其因本件車禍致終身無法
      從事任何工作，殘廢等級第一級，喪失勞動能力百分之百
      云云，有中山醫學大學中港分院97年05月28日中山醫港97
      川吉字第0970004374號函在卷足證，應堪信為真實。至於
      原告主張其平均每月所得約 5萬元云云，但查原告先前並
      未申報綜合所得資料，有稅務電子閘門財產所得調件明細
      表在卷足證，而證人即南山人壽投保業務員癸○○於本院
      準備程序中所證「據我所知，丁○○有購買不動產，廠房
      有增加，增加工廠設備，所以應該是有賺錢。我不知道丁
      ○○是否有向他人借錢。」云云，尚不足以證明原告每月
      所得約 5萬元之事實；此外行政院勞工委員會95年度職類
      別薪資調查動態查詢單雖顯示，食品及飲料業製造業之主
      管及監督人員平均月薪為 5萬5268元，但此係平均之統計
      資料，亦無足以證明原告事實上之所得，則原告主張平均
      每月所得為 5萬元，尚難採信。惟原告既確有經營瑞盛商
      行之事實，已如上述，自應依行政院所公佈之每月最低薪
      資1萬7280元為準計算其勞動能力之損失。原告為46年8月
      25日生，依97年05月14日修正之勞動基準法第54條規定「
      勞工非有下列情形之一者，雇主不得強制其退休：一、年
      滿65歲者」，則原告係年滿65歲才無勞動能力，自本件車
      禍發生時（95年7月5日）起至年滿65歲時（111年8月24日
      ）止，尚可工作16年又19日年（原告僅請求16年之勞動能
      力損失）。依此計算原告一次得請求賠償勞動能力損失之
      金額經扣除霍夫曼計算之中間利息後，原告得請求未來要
      支出之勞動能力損失金額為189萬5864元（計算式為：172
      80乘以12乘以0.571429乘以16等於0000000）。
    精神慰撫金：595萬5000元。
      查原告係橋泰高職汽車修護科畢業，有合作金庫商業銀行
      股份有限公司中興分公司存款、房屋4筆、土地2筆、汽車
      1 部；被告庚○○有國泰世華商業銀行股份有限公司干城
      分公司存款、房屋2筆、土地11筆、汽車1部；被告戊○○
      有台灣郵政股份有限公司台中東興路郵局存款、汽車 1部
      ，此有稅務電子閘門財產所得調件明細表在卷足證。原告
      在本件車禍發生時，正值壯年，身體狀況良好，並經營瑞
      盛商行，因本件車禍致行動需由他人推動輪椅，進食需由
      他人經鼻胃管灌食，其他日常生活如沐浴、更衣、如廁等
      皆完全依賴他人，終身無法從事任何工作，受傷程度嚴重
      ，身心痛苦至鉅。本院斟酌原告受傷情況，及兩造之職業
      、身份、地位、財產狀況，認原告請求 595萬5000元，尚
      嫌過高，應予核減為 300萬元，方屬公允，逾此數額之請
      求，為無理由。
    綜合上述，原告合計損害為0000000元（606591加0000000
      加0000000加0000000加0000000等於0000000）。
  (6)按損害之發生或擴大，被害人與有過失者，得減輕賠償金額
    或免除之，民法第217條第1項定有明文；又駕駛人應注意車
    前況狀，並隨時採取必要之安全措施，道路交通安全規則第
    94條第 3項亦有明文。查被告戊○○駕車倒車時，疏未注意
    南京路上之車輛往來情形，而未讓南京路上行駛之車輛先行
    ，固應負過失責任；惟原告行經本件事故地點，亦有疏未注
    意車前狀況之與有過失，是被告辯稱本件應依過失相抵之原
    則減少其賠償責任，非無可採。另按機器腳踏車駕駛人及附
    載座人應依規定配戴安全帽，道路交通安全規則第88條第 2
    項訂有明文。查本件事故發生後即送醫急救，但依現場照片
    及道路交通事故調查報告表、道路交通事故現場圖所示，原
    告並未依規定配戴安全帽，原告主張有配戴安全帽云云，應
    無足採。而有配戴安全帽者，於車禍發生時，頭部所受傷害
    顯較未配戴安全帽為輕，此即為道路交通安全規則第88條立
    法之理由。則原告未配戴安全帽，致損害擴大，被告辯稱應
    減少其賠償責任，亦有理由。另被告抗辯原告未領有駕駛執
    照亦與有過失云云，查原告確有重型機器腳踏車駕駛執照，
    有其駕駛執照在卷足證（見本院卷第 128頁），被告此部分
    所辯並無足採。本院斟酌雙方之肇事因素及損害發生、擴大
    之原因，認被告應負百分之70之責任，亦即應減少被告之賠
    償責任百分之30。則原告合計得請求之損害為 0000000元（
    0000000乘以70％等於0000000）。
  (7)又強制汽車責任保險法第32條規定：「保險人依本法規定所
    為之保險給付，視為被保險人損害賠償金額之一部分，被保
    險人受賠償請求時，得扣除之」，是原告請求之金額，自應
    扣除已領取之強制汽車責任保險給付。查原告已領取強制汽
    車責任保險理賠之 170萬元，此為兩造所不爭執之事實，自
    應從原告所得請求之損害中扣除，經扣除後原告所得請求之
    金額為0000000元（0000000減0000000等於0000000）。
  (8)從而，原告基於侵權行為之損害賠償請求權，請求被告戊○
    ○、庚○○連帶賠償原告0000000元，及自 96年10月13日起
    ，至清償日止，依法定利率計算之遲延利息部分，洵屬正當
    ，應予准許。逾此部分所為之請求，為無理由，應予駁回。
四、假執行之宣告：
    兩造陳明願供擔保，分別聲請宣告假執行及免為假執行，於
    原告勝訴分，經核尚無不合，爰分別酌定相當擔保金額准許
    之。至於原告其餘假執行之聲請部分，因訴之駁回而失所附
    麗，併予駁回。
五、本件事證已臻明確，兩造所提其餘攻擊防禦方法，與判決結
    果不生影響，爰不一一論述。
六、結論：本件原告之訴，為一部有理由，一部無理由，依民事
    訴訟法第79條但書、第85條第2項、第463條、第390條第2項
    、第392條，判決如主文。
中    華    民    國    97    年     8    月     5    日
            民事第三庭    審判長法  官  陳照德
                                法  官  曾謀貴
                                法  官  李平勳
以上正本係照原本作成。
如對本判決上訴，須於收受判決送達後二十日內向本院提出上訴
書狀，其未表明上訴理由者，應於提出上訴後二十日內向本院提
出上訴理由書（須按他造人數附具繕本）。
上訴時應提出委任律師為訴訟代理人之委任狀。具有民事訴訟法
第四百六十六條之一第一項但書或第二項之情形為訴訟代理人者
，另應附具律師及格證書及釋明委任人與受任人有該條項所定關
係之釋明文書影本。
                                書記官  江丞晏
中    華    民    國    97    年     8    月     5    日
                                                      Ａ


司法院資訊處製作；財團法人民間司法改革基金會備份。
